【裁判字號】    98,上訴,3664
【裁判日期】    981119
【裁判案由】    殺人未遂等
【裁判全文】
臺灣高等法院刑事判決                98年度上訴字第3664號
上  訴  人  臺灣新竹地方法院檢察署檢察官
上  訴  人
即  被  告  甲○○
                    （現羈押於臺灣台北看守所中）
選任辯護人  鄭成東律師
上列上訴人因殺人未遂等案件，不服臺灣新竹地方法院98年度訴
字第141號，中華民國98年8月7日第一審判決（起訴案號：臺灣
新竹地方法院檢察署98年度偵字第1924號），提起上訴，本院判
決如下：
    主  文
上訴駁回。
    事  實
一、甲○○因失業需款孔急，竟意圖為自己不法所有，於民國98
    年2月17日22時許，駕駛其所有車號9005-EB號自用小客車，
    至新竹縣寶山鄉「寶山鄉柑桔產銷班」前方50公尺轉彎處預
    先埋伏，企圖以製造假車禍再進行強盜之方式，鎖定獨自夜
    歸婦女為下手目標，嗣於同日22時40分許，適有丙○○騎乘
    車號GZN-756號重型機車行經前述甲○○埋伏地點，甲○○
    乃駕駛上開車輛尾隨在後，俟車行至新竹縣北埔鄉○○路「
    鴻福高爾夫球場」入口處，甲○○即故意加速追撞丙○○所
    騎乘之上開機車，丙○○倒地後，甲○○乃佯裝下車查看，
    協助將丙○○之機車移到路旁，並以載送丙○○回家為由誘
    使丙○○上車，丙○○不疑有他，乃於同日接近23時許坐上
    甲○○車內右後座位，由甲○○搭載丙○○沿寶山路往北埔
    方向駕駛，經由埔心街109巷走到台三線，行至新竹縣峨眉
    鄉台三線南下84公里處龍鳳饌餐廳時，突然右轉駛進龍鳳饌
    餐廳對面較偏僻之產業道路內，此時丙○○發覺有異，乃要
    求甲○○立即調頭，甲○○佯稱：「好」後便調頭停車，停
    好車後，甲○○為以強暴、脅迫之方式遂行其強盜犯行，即
    下車開啟後車箱取出預藏之客觀上足以供兇器使用之水果刀
    1 把及鐵棒1支（未扣案），並先將鐵棒放在後車箱蓋上，
    而右手持水果刀，打開丙○○所在之右後車門，以左手勒住
    丙○○之頸項，將刀子指向丙○○，要丙○○交出錢，丙○
    ○心中害怕大叫救命，甲○○乃用手摀住丙○○嘴巴，並欲
    以置於副駕駛座椅背之透明膠帶（未扣案）捆住丙○○之嘴
    巴，惟丙○○一直呼救掙扎，而沒有捆成，甲○○遂質問丙
    ○○：「你想死了嗎？」，丙○○因驚惶仍掙扎反抗，甲○
    ○為制伏丙○○，乃以所持之水果刀刺向丙○○之頭部、臉
    部及胸部共1刀，致丙○○受有頭皮切割傷約4公分、顏面撕
    裂傷長約12公分及左胸壁穿刺傷之傷害，而陷於無法抗拒，
    向甲○○哀求：「我跟你無冤無仇，為何你要傷害我？」，
    甲○○答稱：「我要錢。」，丙○○說：「那我錢給你。」
    ，甲○○乃停止上揭強暴行為退出車外，丙○○被迫乃將其
    所有放在車上後座之皮包1個留置車上交予甲○○（內有三
    星牌行動電話1支、股票機1台、現金新臺幣1000餘元、消費
    券8000餘元、郵局、合作金庫存摺各1本、郵局提款卡1張及
    國民身份證件1枚等）後，馬上奪車門而出欲逃離現場。詎
    甲○○見狀，竟另行基於傷害犯意，持上開放置於後車箱蓋
    上之鐵棒自丙○○後面敲打丙○○頭部一下，致丙○○受有
    腦震盪之傷害，丙○○當場雖感到一陣暈眩而跌倒，然一經
    回神後即起身逃離現場，甲○○則於搶得上開財物後駕車離
    去。嗣丙○○逃離現場往台3線大馬路呼救，約3分鐘後至位
    於新竹縣峨嵋鄉中盛村6鄰297號之峨嵋民俗博物館民宅，向
    屋主盧進發敲門求救，經盧進發報警前來將丙○○送醫急救
    ，並於丙○○身上扣得上開沾有血跡之透明膠帶片段，乃將
    其上殘留之被告指紋送請內政部警政署刑事警察局鑑定，始
    循線查悉上情，並透過平常與甲○○熟識之員警蔡志勝以電
    話勸導甲○○出面投案，始於98年2月25日透過轄區縣議員
    彭進添協同到案。
二、案經丙○○訴由新竹縣政府警察局竹東分局報請新竹地方法
    院檢察署檢察官偵查起訴。
    理  由
一、按「被告以外之人於審判外之陳述，雖不符前四條之規定，
    而經當事人於審判程序同意作為證據，法院審酌該言詞陳述
    或書面陳述作成時之情況，認為適當者，亦得為證據。」、
    「當事人、代理人或辯護人於法院調查證據時，知有第一百
    五十九條第一項不得為證據之情形，而未於言詞辯論終結前
    聲明異議者，視為有前項之同意。」，刑事訴訟法第159 條
    之5定有明文。經查，本件除被告及辯護人於本院爭執被告
    以外之人即被害人在警詢時之陳述無證據能力（見本院卷第
    40頁、第53頁），本院認其屬審判外陳述，不能作為判斷之
    依據外，本院以下所引用被告以外之人於審判外之言詞或書
    面陳述，雖均屬傳聞證據，然被告及辯護人對該證據之證據
    能力均未表示異議，本院審酌上開證據作成時之情況，亦認
    為無不當之處，依上開規定乃有證據能力，合先敘明。
二、訊據被告對於上開攜帶兇器強盜、持水果刀劃傷被害人頭部
    、臉部、胸部及拿鐵棒敲打被害人頭部造成被害人腦震盪傷
    害之事實，固迭於警訊時、偵查中、原審及本院審理中坦承
    不諱，惟矢口否認涉有殺人未遂及傷害犯行，辯稱：被害人
    頭部、臉部及胸部之傷害，係在車內與被害人發生拉扯時，
    遭伊所持之水果刀不小心劃傷；至於被害人所受腦震盪傷害
    ，則係因被害人抓住伊拿刀的右手且呼救，伊為避免驚動附
    近人車，遭人發現，才會拿鐵棒敲打被害人頭部一下，伊無
    另行傷害被害人之意思，上揭強暴行為，均應屬加重強盜犯
    行之一部行為，不應另行構成殺人未遂或傷害罪云云。
三、查被告對於上揭以持水果刀刺傷被害人頭部、臉部、胸部之
    強暴方法，遂行其強盜取財犯行之事實，業據被告於警訊時
    、偵查中、原審及本院審理中坦承不諱（見偵查卷第15 頁
    至第22頁、第143頁至第145頁，原審卷第30頁、第70頁至第
    72頁，本院卷第18頁、第39頁反面、第40頁、第56頁反面、
    第57頁），核與證人即被害人於檢察官偵查中、原審及本院
    審理中證述情節相符（見偵查卷第139頁至第141頁、原審卷
    第64頁反面至第73頁、本院卷第8頁至第10頁），並據證人
    盧進發於警詢中、證人蔡志勝於原審審理中證述明確（見偵
    查卷第29頁、第30頁，原審卷第67頁反面、第68頁）；而自
    被害人身上扣得上開殘留血跡透明膠帶上之指紋，經送請內
    政部警政署刑事警察局鑑定，經輸入電腦比對確認結果，與
    被告指紋卡之右中指指紋相符，亦有該局98年2月24日刑紋
    字第0980023520號函暨鑑驗書1份在卷可稽（見偵查卷第第
    46頁至第50頁），此外，並有竹東榮民醫院被害人之診斷證
    明書、被害人手術照片、司法警察於案發現場之採證照片、
    竹東榮民醫院98年5月22日竹醫醫字第0980002385號函檢附
    被害人就診病歷等附卷可參（見偵查卷第36頁至第45頁、第
    56頁至第61頁，原審卷第40頁至第47頁）。是被告上揭自白
    ，核與事實相符，其攜帶兇器強盜犯行，應堪認定。
四、次查，被告於強盜取得被害人皮包後，另行持上開放置於後
    車箱蓋上之鐵棒自被害人後面敲打被害人頭部一下，致被害
    人受有腦震盪之傷害事實，業據被告於原審及本院審理中坦
    承不諱（見原審卷第30頁、第71頁，本院卷第40頁、第57頁
    反面），核與證人即被害人於檢察官偵查中、原審及本院審
    理中證述情節相符（見偵查卷第139頁至第141頁、原審卷第
    64頁反面至第73頁、本院卷第8頁至第10頁），並有竹東榮
    民醫院被害人之診斷證明書、竹東榮民醫院98年5月22日竹
    醫醫字第0980002385號函檢附被害人就診病歷各1份在卷可
    稽（見偵查卷第56頁、原審卷第40頁至第47頁），是被告上
    揭自白與事實相符，所犯傷害犯行，應堪認定。惟須審究者
    ，乃被告上揭傷害犯行，是否如被告辯稱之屬於攜帶兇器強
    盜犯行之部分強暴行為，不應另行成立傷害罪，抑或屬另行
    起意之傷害犯行。經查：
（一）參諸本件係被告於搶得被害人財物後，被害人因欲奪車門
      門而出逃離現場，於被害人甫下車站起來時，被告即持鐵
      棒自被害人身後敲打被害人頭部，其間被害人並未與被告
      發生拉扯等情，業據證人即被害人於原審及本院審理中到
      庭證述明確，此徵諸證人即被害人於原審證述：「他（即
      被告）說的不對，我一出車門才剛站直起來，他就從我後
      面打我，我根本沒有正面看到他作勢要打的動作，我也根
      本沒有跟他有任何拉扯的動作，他那時候已經把手從我身
      上解掉讓我出車門，我怎麼還會跟他拉扯。」、「（問：
      他那時右手上有無拿刀？）我沒有看，我不知道，我一下
      車就趕快要跑掉了，所以我下車之後我根本沒有跟他拉扯
      。」等語（見原審卷第71頁、第72頁正面），及本院審理
      中證述：「我當時要下車，不知道他拿什麼東西出來，好
      像是鐵棍就從頭敲一下，我就暈倒了，但一下子就起來趕
      快跑。」等語（見本院卷第56頁）自明。衡諸常情，本件
      被害人為一女子，於遭被告行搶後，如能獲釋離開現場，
      已屬不幸中之大幸，其下車後急忙逃離現場猶恐不足，焉
      有時間及勇氣與被告拉扯，本件衡係被告於行搶後，見被
      害人欲逃離現場，始持鐵棒敲打被害人頭部，被害人上揭
      證述，應堪採信。被告辯稱伊傷害被害人動機係因被害人
      下車後，與伊發生拉扯云云，顯係卸責之詞，不足採信。
（二）再查，本件暫不論被告傷害被害人動機係因被害人下車後
      ，仍與伊發生拉扯，抑或如被害人證述係被告見伊欲離開
      現場，然被告係於強盜取得被害人財物後，始持鐵棒敲打
      被害人頭部乙節，既為被告供認不諱，則上揭被告對被害
      人之實施傷害行為，既發生在強盜行為既遂後，即難認定
      係屬強盜之部分強暴行為，而應認定係被告另行起意之傷
      害犯行。是被告上揭辯解，亦不足採信。
（三）綜上所述，被告上揭傷害犯行，應堪認定。
五、至公訴意旨認被告於車內持水果刀朝被害人頭部及胸部猛刺
    ，所刺者均屬人體致命部位，俟被害人下車時，復持鐵棒攻
    擊被害人頭部，致被害人當場昏厥，下手甚重，顯見被告係
    基於故意殺人之犯意云云。惟查：
（一）殺人罪與傷害罪之區別，應以有無殺人故意為斷，即行為
      人於下手時有無決意取被害人生命為準，至於被害人受傷
      處是否致命部位，及傷痕多寡、輕重為何等，僅得供審判
      者心證之參考，究不能據為絕對之標準；行為人於行為當
      時，主觀上是否有殺人之故意，除應斟酌其使用之兇器種
      類、攻擊之部位、行為時之態度、表示外，尚應深入觀察
      行為人與被害人之關係、衝突之起因、行為當時所受之刺
      激、下手力量之輕重，被害人受傷之情形及行為人事後之
      態度等各項因素綜合予以研析，殊不能僅以口頭之詞語，
      遽認其必有殺人之犯意（最高法院20年非字第104號判例、
      78年台上字第5216號判決意旨參照）。
（二）本件被告於車內對被害人強盜取財時，固曾以所持之水果
      刀刺傷被害人，然觀諸被告上開強盜過程，其初於被害人
      在車內呼叫反抗時，乃先警告被害人：「你想要死了嗎？
      」，客觀上研判其僅欲強盜錢財，不欲傷害被害人，故恫
      嚇被害人勿再呼叫反抗而驚動附近人車；又被告持刀刺傷
      被害人後，被害人哀求質問被告為何傷害伊時，被告即稱
      ：「我要錢。」，嗣被害人表示願意交付錢財後，被告即
      停止強暴行為退出車外等情，亦經證人即被害人於原審審
      理中到庭證述明確（見原審卷第66頁），堪認本件被告之
      所以持刀刺傷被害人，係肇因被害人反抗，其犯案動機應
      僅止於強盜被害人財物無訛，否則如被告具有殺人犯意，
      為何於持刀刺傷被害人後即停止，而未將被害人刺死？
（三）另查，本件被告係持水果刀由上往下，沿被害人左臉方向
      刺向左胸部1刀，並非持刀朝被害人頭部、胸部猛刺數刀
      ，亦經證人即被害人於原審中證述明確，此徵諸其證述：
      「（問：你抓到被告的手後，他有繼續再刺或傷害你嗎？
      ）被告只有刺1刀而已，因為後面我一直反抗。」等語（
      見原審卷第66頁）自明，雖被害人於本院審理中到庭證述
      被告在伊左胸部刺好幾下云云（見本院卷第56頁），然參
      諸被害人從偵查中、原審及本院審理中均證述「被告只劃
      了一刀下來」乙節，堪認被害人證述被告在伊左胸部刺好
      幾下乙節，係屬跨大之詞，不足採信。蓋被告如係持刀刺
      被害人左胸部好幾下，則被害人所受之左胸壁傷口豈會僅
      及於肌肉層，而未及心臟等要害部位，是被害人之上揭證
      述，應以原審審理中之證述可採。故公訴人起訴意旨認本
      件被告係持水果刀朝被害人之頭部及胸部猛刺等語，容有
      誤會。另查，本件被告倘具有殺害被害人犯意，於刺傷被
      害人1刀後，因被害人繼續反抗，其理應會繼續猛刺被害
      人才是，然被告並未繼續砍殺被害人，足見被告應無殺人
      犯意；再者，頭部、胸部固係一般人重要之生命器官，且
      本件被害人頭部切割傷口雖達4公分，臉部傷口雖達12公
      分，深度並及於肌肉層，然倘被告確有殺害被害人之犯意
      ，其下手力氣必定十分強大，挑選部位亦必選擇容易斃命
      之咽喉或胸部心臟位置，然本件被害人受傷較為嚴重之部
      位卻係臉部，咽喉並未遭到攻擊，胸部亦僅係左胸壁皮肉
      挫傷，是本件被告並未刻意攻擊被害人足以斃命之要害器
      官，其未具殺人犯意乙節，應堪認定。
（四）至公訴人以被告於被害人下車離去前，持鐵棒毆打被害人
      頭部1下，造成被害人昏厥之事實，因認被告具有殺人犯
      意云云。惟參諸被害人固於偵查中及原審理中證述其遭被
      告以鐵棒襲擊後，當場倒下，但馬上清醒，即趕快逃離現
      場等語（見偵查卷第140頁、原審卷第65頁反面），惟衡
      諸被害人於原審證述：「（問：你暈倒那是多久的時間？
      ）就一下子而已。（問：那是否是暈眩嗎？）應該是，反
      正我就是被擊到的一瞬間一陣暈眩，不知道發生什麼事，
      跌倒之後就馬上爬起來。」等語（見原審卷第66頁反面）
      ，被害人所述之「馬上清醒趕快逃離現場」乙語，衡情應
      係指「感到一陣暈眩」，而非「昏厥」，故公訴人以被害
      人證述伊遭被告毆打致「昏厥」，遽認被告具有殺人犯意
      ，揆諸上揭說明，即有誤會；況參以本件被害人遭被告強
      盜的地點係在新竹縣北埔鄉○○○○路內偏遠之產業道路
      ，被害人逃跑後尚跑了約3分鐘始到達向民宅求救，被告
      並未自後追趕上去等情，為被害人及被告於原審中供承不
      諱；且依證人即警員蔡志勝於原審中到庭證述：從案發地
      點至被害人求救地點，兩者相距至少達約800公尺遠乙節
      （見原審卷第68頁正面），衡情被告倘有殺害被害人之犯
      意，其在持鐵棒攻擊被害人後，發現被害人僅係暈眩，仍
      能爬起來繼續逃跑，其理應自後緊追砍殺，豈會任意讓被
      害人離去，此益證被告當時並無殺人犯意。
（五）綜上所述，公訴人認被告上揭行為係基於殺人之犯意所為
      云云，不足採信。被告上揭辯解，應堪採信。
六、按刑法第321條第1項第3款所謂之兇器，其種類並無限制，
    凡客觀上足對人之生命、身體、安全構成威脅，具有危險性
    之兇器均屬之（最高法院79年臺上字第5253號判例意旨參照
    ）。本件被告持以犯案之水果刀1把，雖因未扣案而無從供
    本院勘驗，然其係吾人日常家中使用之水果刀，業經被告於
    原審供承在卷，且從刺傷被害人之結果，可知其質地堅硬、
    刀刃鋒利，客觀上顯然足以對人之生命、身體、安全構成威
    脅，具有危險性，故屬兇器，堪予認定。次按強盜罪雖非以
    傷害人之身體為當然之手段，然犯強盜罪，倘於實施強暴行
    為之過程中，別無傷害之故意，僅因強暴行為導致被害人受
    有傷害，乃施強暴之當然結果，不另論傷害罪。本件被告於
    車內對被害人實施強暴行為時，因被害人不斷呼救、反抗，
    被告因而持刀刺傷被害人，則被告刺傷被害人之目的應係為
    制伏被害人，藉此達其取財之目的，應屬其為強盜取財而實
    施之強暴手段一部分，則其因此造成被害人所受之傷害結果
    ，即應為其以強暴手段實施強盜犯行所吸收，不另論罪。至
    於被告於被害人下車準備離去之時，復持鐵棒敲打被害人頭
    部之行為，則係在強盜取財犯行既遂之後所為，顯然係另行
    起意之傷害行為，則應另行論罪科刑。是核被告攜帶兇器對
    被害人施上開強暴行為，至使被害人無法抗拒，而交付財物
    行為，係犯刑法第330條第1項之攜帶兇器強盜罪；被告於對
    被害人強盜之過程中，持刀傷害被害人之行為，為強盜取財
    強暴行為之一部分，不另論罪，公訴人認被告持刀傷害被害
    人之行為，係基於殺人犯意所為，另觸犯刑法第271條第1項
    、第2項殺人未遂罪，揆諸上揭說明，容有誤會，此部分既
    認應為被告強暴行為所吸收，自毋庸於另為無罪之諭知，附
    此敘明；另核被告於加重強盜犯行既遂後，復另行起意持鐵
    棒敲打被害人頭部之行為，係犯刑法第277條第1項之普通傷
    害罪，公訴人以被告持鐵棒敲打被害人頭部之行為，係接續
    上開持刀殺人犯意攻擊被害人，認係觸犯殺人未遂罪乙節，
    容有誤會，然其社會基本事實同一，且被告已就此部分犯罪
    事實充分答辯，對其訴訟上之防禦權亦無侵害，法院自得依
    職權變更法條併予審理之；被告所犯上開2罪，犯意各別，
    行為互殊，應予分論併罰。原審法院因認被告罪證明確，適
    用刑法第330條第1項、第277條第1項、第51條第5款規定，
    審酌被告曾因重傷害、公共危險等案件，均經法院判處罪刑
    後給予緩刑，有本院被告前案紀錄表1份在卷可稽，其於法
    院多次給予自新之機會後，仍不知警惕自己，尊重他人，竟
    僅因經濟能力不佳，即於夜間偏僻處所，利用假車禍之方式
    ，持刀以強暴方式強取被害人財物，復持鐵棒傷害被害人身
    體健康，造成被害人身心難以彌補之傷害，惡性可謂十分重
    大，危害社會治安亦鉅，惟念其犯後經警員電話勸導投案時
    ，即坦承犯行且哭泣表示認錯，嗣亦主動投案（此業經證人
    蔡志勝於原審到庭證述明確，見原審卷第68頁正面），於偵
    、審中亦坦承大部分犯行，態度良好，於案發時尚存一絲善
    念，容讓被害人離去，幸未造成難以彌補之滔天過錯，又被
    告母親李乙○○年齡高達55歲，罹患輕度肢體障礙殘障，其
    配偶係外籍新娘，尚育有乙名4歲幼女，家庭符合社會局急
    難救濟對象等情，有原審依職權調得之被告全戶戶籍謄本、
    代為轉介之新竹縣北埔鄉鎮市急難救助申請表、電話紀錄、
    被告母親李乙○○之殘障手冊等件在卷可稽，又被告犯後雖
    無法與被害人達成和解，賠償被害人全部損失，然業已委託
    家人勉力賠償被害人10000元，亦有被告在原審提出之道歉
    信函、郵局匯票附卷可參，顯見犯後確有悔意，另斟酌被害
    人遭強盜之財物價值、所受傷勢、身心受害狀況、被告之教
    育程度、家庭環境等一切情狀，分別就犯攜帶兇器強盜罪部
    分量處有期徒刑9年，犯傷害罪部分量處有期徒刑10月，並
    合併定其應執行有期徒刑9年6月，以期自新。復以被告所有
    持供犯案之水果刀1把、鐵棒1支、透明膠帶1捆，案發後業
    遭被告丟入寶二水庫而滅失，業據被告於警詢中陳述明確，
    司法警察迄今亦無法查扣到案，顯見被告所言屬實，其客觀
    上既已滅失，爰不予宣告沒收（至被害人身上扣得上開沾有
    血跡之透明膠帶片段【見偵查卷第53頁至第55頁】，雖係被
    告所有供其犯本件強盜罪時，於被害人反抗時用以捆住被害
    人嘴巴之工具，業據被告於本院審理中供明在卷【見本院卷
    第57頁反面】，惟該透明膠帶片段經使用既已成為廢棄物，
    並因其上殘留被告指紋，送請內政部警政署刑事警察局鑑定
    ，並無宣告沒收之必要，原審就此部分未說明不予沒收理由
    ，固有未妥，惟並未構成撤銷原審判決理由，併此敘明）。
    核其認事用法，既均無違誤，量刑亦稱妥適，本件仍應予維
    持。本件被告上訴意旨徒以其並未涉犯傷害罪，及以原審法
    院量刑過重，執以指摘原審判決不當，並無理由；公訴人上
    訴意旨以被告另犯殺人未遂犯行，指摘原審判決不當，亦非
    有據，均應予駁回。
據上論斷，應依刑事訴訟法第368條，判決如主文。
本案經檢察官楊秀蘭到庭執行職務。
中    華    民    國    98    年    11    月    19    日
            刑事第十五庭  審判長法  官  吳昭瑩
                                法  官  賴邦元
                                法  官  吳炳桂
以上正本證明與原本無異。
本件犯攜帶兇器強盜罪部分，如不服本判決，應於收受送達後10
日內向本院提出上訴書狀，其未敘述上訴之理由者並得於提起上
訴後10日內向本院補提理由書（均須按他造當事人之人數附繕本
）「切勿逕送上級法院」。
本件犯傷害罪部分，不得上訴。
                                書記官  張嘉佐
中    華    民    國    98    年    11    月    23    日
附錄本案論罪科刑法條全文
刑法第330條第1項：
犯強盜罪而有第321 條第1 項各款情形之一者，處7 年以上有期
徒刑。
刑法第277條第1項：
傷害人之身體或健康者，處3 年以下有期徒刑、拘役或1 千元以
下罰金。


司法院資訊處製作；財團法人民間司法改革基金會備份。
